臺灣高等法院臺中分院刑事判決　　　　　　 民國九十三年度上訴字第六八六號
　　上　訴　人　臺灣南投地方法院檢察署檢察官
　　上　訴　人
　　即　被　告　甲○○
　　指定辯護人　本院公設辯護人　乙○○
右上訴人等因被告毒品危害防制條例案件，不服臺灣南投地方法院中華民國九十三年
三月三十日第一審判決（民國九十三年度訴緝字第二號，起訴案號：臺灣南投地方法
院檢察署民國九十一年度偵字第七一四號），提起上訴，本院判決如左：
　　主      文
原判決關於販賣第一級毒品部分撤銷。
甲○○販賣第一級毒品，處有期徒刑柒年。
販賣毒品所得之阿爾卡持手機壹支沒收之，如全部或一部不能沒收時，追繳其價額或
以其財產抵償之。
其他上訴駁回。
　　事      實
一、甲○○意圖營利，基於販賣第一級毒品海洛因之犯意，向某不詳年籍姓名之成年
    人購得第一級毒品海洛因後，於民國（下同）九十一年一月間某日，蔡雲菁因毒
    癮發作亟需第一級毒品海洛因，乃交付阿爾卡特之手機一支〔價值新台幣（下同
    ）一千元〕予許聖濰，並透過許聖濰前往南投縣南投市○○路二○七號甲○○之
    洗車廠，以上開阿爾卡特之手機一支為代價，向甲○○購得等值之海洛因一包，
    嗣於九十一年二月二十一日下午十七時，警方因偵查搶奪案件持臺灣南投地方法
    院檢察署檢察官所簽發之拘票拘捕甲○○，而查獲上情。
二、案經南投縣政府警察局南投分局報請臺灣南投地方法院檢察署檢察官偵查起訴。
　　理      由
壹、撤銷改判部分
一、訊據上訴人即被告（下稱被告）甲○○雖矢口否認有前開犯行，辯稱：係許聖濰
    將手機放在伊那邊忘記帶走，伊並未販賣海洛因予許聖濰云云，惟查：
（一）右揭蔡雲菁於九十一年一月間某日透過許聖濰在南投縣南投市○○路二○七號
      ，以價值一千元之阿爾卡特手機換取等值之毒品之事實，業據被告於警訊時、
      偵查中坦承不諱（見偵卷第七至九頁、第二十六頁、第一○一頁），核與證人
      許聖濰於警訊時、偵查中及證人蔡雲菁於偵查中所證述之內容，互核相符（見
      偵卷第十二頁、第十三頁、第九十七頁），堪認為真實。
（二）按證人之陳述有部分前後不符，或相互間有所歧異時，究竟何者為可採，法院
      仍得本其自由心證予以斟酌，非謂一有不符或矛盾，即應認其全部均為不可採
      信。且證人之證言，有時亦有予渲染之可能，然其基本事實之陳述，若果與真
      實性無礙時，則仍非不得予以採信（參照最高法院七十四年度臺上字第一五九
      九號判例意旨）。本件證人許聖濰雖於原審庭訊時變更前開於警偵訊中之證詞
      ，改稱：「當時是『小青』要換藥，我說我沒有，他才將手機放在我洗車廠，
      說要去買東西。就沒再回來了，手機當時是放在洗車廠桌上，後來我就走了」
      等語（見原審九十三年二月十八日審判筆錄），惟原審依職權調閱蔡雲菁之前
      科表，依其前科表所載，證人蔡雲菁曾於九十一年六月間，因施用第一級毒品
      海洛因經原法院裁定觀察勒戒，有原審調閱蔡雲菁之前科表在卷足憑，足認證
      人蔡雲菁確有施用毒品海洛因之情事。又證人許聖濰於偵查中所供稱向被告換
      取海洛因之情節，雖有誤稱為安非他命一事，然證人蔡雲菁與許聖濰所稱有以
      阿爾卡特手機與被告互易毒品海洛因一次之情事，前後均相符合，自堪採為認
      定被告犯罪事實之依據，證人許聖濰嗣於原審審理時改稱係與被告向他人合買
      毒品云云，與其偵查中所言不符，且與證人蔡雲菁證述之內容迥異，核係迴護
      被告之詞，難以採信。
（三）依毒品危害防制條例第四條第一項規定販賣毒品之內涵，並不限於民法債編所
      規範之「買賣」型態，僅須以交付毒品而取得對價即已該當。行動電話所使用
      之手機不僅具有相當之價值，且具有一定之可替代性，是被告於上揭時地收受
      證人許聖濰所交付之阿爾卡特手機一支，並將相當於該手機價值之第一級毒品
      海洛因交付予許聖濰，所為自屬販賣毒品無訛。依毒品危害防制條例第四條第
      一項之規定，販賣第一級毒品者，處死刑或無期徒刑；處無期徒刑者，得併科
      新臺幣一千萬元以下罰金。近來政府為杜絕毒品氾濫，再三宣導民眾遠離毒品
      ，媒體之報導既深且廣，對於毒品之禁絕，應為民眾所熟悉。又政府對於查緝
      施用、轉讓及販賣毒品無不嚴格執行，且販賣毒品罪係屬重罪，設若無利可圖
      ，衡情一般持有毒品者，當不致輕易將所持有毒品交付他人。況且，海洛因價
      格不貲，且販賣海洛因係違法行為，非可公然為之，亦無公定之價格，不論任
      何包裝，均可任意分裝增減分量，每次買賣價量，亦可能隨時依雙方間之關係
      深淺、資力、需求量及對行情之認知、來源是否充裕、查緝是否嚴緊，購買者
      被查獲時供述購買對象之可能性、風險之評估等，因而異其標準，並機動調整
      ，非可一概而論，是販賣之利得除經坦承犯行或價量俱臻明確外，委難查得實
      情，販賣之人從價差或量差中牟利方式雖異，其意圖營利之非法販賣行為則一
      ，足見被告上開販賣毒品所為，確有營利意圖，至為明顯；被告上開販賣第一
      級毒品之犯行，堪以認定，自應依法論科。
二、核被告所為，係犯毒品危害防制條例第四條第一項販賣第一級毒品罪。被告販賣
    而持有第一級毒品海洛因，其持有之低度行為，為其販賣第一級毒品之高度行為
    所吸收，不另論罪。查本件被告販賣毒品所得僅手機一支，所販賣之海洛因數量
    亦微，倘科以法定最低度之刑，猶嫌過重，經衡其犯罪情狀，認為若科處最輕本
    刑無期徒刑，客觀上足以引起一般之同情，爰依刑法第五十九條之規定，酌量減
    輕其刑。原審對於被告予以論罪科刑，固非無見，惟查原判決對於該手機之價值
    一千元漏未予認定，如追繳其價額或以財產抵償時，則失所依據，即有未合；又
    販賣毒品所得之手機應予沒收，如全部或一部不能沒收時，追繳其價額或以其財
    產抵償之，而原審僅予諭知沒收，如不能沒收時，追繳其價額，亦有未安，檢察
    官上訴意旨認為應成立連續犯，被告上訴否認犯罪，均指摘原判決不當，雖無足
    取，然原判決關於販賣第一級毒品部分，既有上述可議之處，即屬無可維持，仍
    應由本院將原判決此部分予以撤銷改判。爰審酌被告販賣毒品海洛因，足以戕害
    國人身體健康，且有危害社會安全之虞，惡性非輕，惟念其因一時貪慾致罹刑章
    ，所得利益無多，犯罪後猶飾詞卸責等一切情狀，量處如主文第二項所示之刑。
    被告因販賣第一級毒品海洛因所得財物阿爾卡特手機一支，雖未扣案，仍應依同
    條例第十九條第一項之規定，宣告沒收之，如全部或一部不能沒收時，追徵其價
    額或以其財產抵償之。又本案發生後，毒品危害防制條例第四條業於九十二年七
    月九日修正公布，並於九十三年一月九日生效施行，惟本罪之構成要件及刑罰，
    均未修正，不生新舊法之比較問題，附此敘明。
三、公訴意旨另以：被告基於意圖營利之概括犯意，向姓名不詳之人，以不詳之代價
    購入第一級毒品海洛因，自八十九年間某日起，在不詳地點，先後販賣第一級毒
    品海洛因予黃健維，約數十次，每次一千元至二千元不等，另於九十一年一、二
    月間，在南投縣南投市○○路二○七號，販賣第一級毒品海洛因予許聖濰，約十
    數次，因認被告係連續涉犯毒品危害防制條例第四條第一項之連續販賣第一級毒
    品罪嫌云云。然查：
（一）按毒品危害防制條例第四條第一項至第三項、第五條第一項至第三項、第六條
      第一項至第三項、第七條第一項至第三項、第八條第一項至第三項、第十條或
      第十一條第一、二項之罪，供出毒品來源，因而破獲者，得減輕其刑，同條例
      第十七條定有明文，則施用毒品之人，如供出毒品來源因而破獲，既得藉以邀
      求寬典減輕其刑，為擔保其所為不利於對向共犯之陳述之真實性，尤應有足以
      令人確信其陳述為真實之補強證據，始得據為不利被告之認定（最高法院九十
      一年度臺上字第六○八五號判決意旨參照）。
（二）本件證人黃健維雖於警訊時證稱：「我曾向甲○○購買海洛因，每次購買一千
      元至二千元不等，甲○○都是以小塑膠袋裝著海洛因，我不清楚每次購買之毒
      品重量是多少，海洛因我約向甲○○購買八次左右」等語；嗣於偵查中則證稱
      ：「我是託甲○○買的，他幫我調貨，我錢給他。大概有十次左右，一次大概
      一千元至一千五百元左右，從五個月前開始買，我是以其行動電話00000
      00000聯絡。我行動電話是0000000000」等語，證人許聖濰於
      警訊時證稱：「約二個月前，甲○○主動告訴我可由其身上購買到海洛因及安
      非他命毒品，我曾向其以金錢購買十餘次之安非他命及海洛因毒品，每次購買
      幾百元之安非他命，其皆放在玻璃球內，我不知道重量多少，而每次購買海洛
      因，則為一千元，可換取沾染三支香煙之海洛因，我大部分都是到其位於南投
      市○○路所經營之洗車店內與其交易毒品，最後乙次是二、三天前在甲○○所
      經營之洗車場內向其購買海洛因乙小包，價格是一千元」等語。
（三）檢察官雖依證人黃健維、許聖濰上開警訊或偵查中之證詞，認定渠等確有指稱
      向被告購買海洛因之情事，惟證人黃健維於警訊時及偵查中所證，前後各異其
      詞，且其於偵查中所證，係指其海洛因乃委託被告購買或調貨而取得，則被告
      有無從中獲利，尚非無疑，而關於此部分之犯行，除前開證人黃健維、許聖濰
      之指證外，復查無其他證據可資，黃健維、許聖濰該二證人所證，堪否採為不
      利被告之認定，亦有可議，況證人黃健維、許聖濰嗣於原審審理時均否認曾向
      被告購買第一級毒品海洛因，改稱係與被告共同出資合買一起吸食云云，雖渠
      等經原審隔離訊問結果，對於共同出資之金額、如何聯絡、如何購買毒品各情
      ，與被告所供述之情節，顯有矛盾可指，然彼二人所證，縱難採信，亦不足據
      以認定被告確有販賣海洛因予彼二人之犯行。至被告於偵查及原審審理中雖供
      承其所持有之手機門號為0000000000號，然依現今社會使用手機之
      情形，以手機聯絡，尚難認定其間必有不法，本案檢警並未實施監聽，徒以通
      聯紀錄即遽認被告與對象間之聯絡即為購買毒品之交易，顯與證據法則有違。
      本件關於被告被訴販賣第一級毒品予黃健維、許聖濰此部分之犯行，除證人許
      聖濰、黃健維前後不一之證述外，既乏其他證據足資佐證，參諸上開最高法院
      判決意旨，尚難遽此認定被告確有此部分之犯行，惟公訴人認此部分與上開有
      罪部分間，有裁判上一罪之連續犯關係，爰不另對被告為無罪之諭知。
貳、上訴駁回部分
一、公訴意旨又以：被告基於意圖營利之概括犯意，向姓名年籍不詳者，以不詳之代
    價購入第二級毒品安非他命，自八十九年間某日起，在不詳地點，販賣第二級毒
    品安非他命予黃健維，約數十次，每次一千元至二千元不等，另於九十一年一、
    二月間，在南投縣南投市○○路二○七號，販賣第二級毒品安非他命予許聖濰，
    約十數次，因認被告另涉有毒品危害防制條例第四條第二項之販賣第二級毒品罪
    嫌云云。
二、公訴人認被告涉有前揭販賣第二級毒品安非他命罪嫌，無非以證人黃健維於警訊
    及偵查中及證人許聖濰於警訊時所證、暨0000000000號、00000
    00000號行動電話之通聯記錄為其主要論罪依據。訊據被告堅詞否認有何販
    賣毒品之犯行，辯稱：伊並無販賣安非他命給許聖濰、黃健濰，係共同出資購買
    毒品一起吸食等語。
三、按犯罪事實應依證據認定之，無證據不得認定犯罪事實；不能證明被告犯罪，應
    諭知無罪之判決，刑事訴訟法第一百五十四條第二項、第三百零一條第一項定有
    明文。又認定不利於被告之事實，須依積極證據，苟積極證據不足為不利於被告
    事實之認定時，即應為有利於被告之認定，更不必有何有利之證據，此經最高法
    院著有三十年上字第八一六號判例可稽。而犯毒品危害防制條例第四條第一項至
    第三項、第五條第一項至第三項、第六條第一項至第三項、第七條第一項至第三
    項、第八條第一項至第三項、第十條或第十一條第一、二項之罪，供出毒品來源
    ，因而破獲者，得減輕其刑，同條例第十七條定有明文，則施用毒品之人，如供
    出毒品來源因而破獲，既得藉以邀求寬典減輕其刑，為擔保其所為不利於對向共
    犯之陳述之真實性，尤應有足以令人確信其陳述為真實之補強證據，始得據為不
    利被告之認定，已詳前述。
四、經查：
（一）本件證人黃健維雖於九十一年二月二十四日警訊時供稱：「約二年前我即曾向
      甲○○購買安非他命，先前交易是在我以前住處，南投市○○路一一一巷十五
      號旁之巷口，後來交易地點即在甲○○經營之洗車場內，於二年前至最近，我
      陸陸續續共約向其購買十次安非他命，每次購買五百元，安非他命甲○○都是
      以小塑膠袋裝著，我不清楚每次購買之毒品重量是多少，我是以其行動電話0
      000000000號聯絡」等語，嗣於偵查中復稱：「安非他命是向甲○○
      買的，是二年前買的，多約在南投路旁，先打電話約定地點，一手交錢，一手
      交貨，有買十幾次，大概一次一千元至二千元不等」等語，證人許聖濰於九十
      一年二月二十一日警訊時供稱：「約二個月前，甲○○主動告訴我可由其身上
      購買到安非他命毒品，我曾向其以金錢購買十餘次之安非他命及海洛因毒品，
      每次購買幾百元之安非他命，其皆放在玻璃球內，我不知道重量多少」等語，
      嗣於原審審理時證人黃健維、許聖濰則均改稱渠等係與被告共同出資購買毒品
      等語。
（二）雖證人許聖濰雖於警訊時及證人黃健維雖先後於警訊、偵查中，均證稱曾向被
      告購買安非他命云云，惟證人黃健維就其向被告購買安非他命之金額，前後所
      供不一，其所證是否真實，即有疑義。而證人黃健維、許聖濰於原審審理中復
      已翻異前供，均否認曾向被告購買毒品，揆諸前開最高法院九十一年度臺上字
      第六○八五號判決要旨，為擔保其所為不利於被告之陳述之真實性，尤應有足
      以令人確信其陳述為真實之補強證據，始得據為不利被告之認定。本件關於被
      告被訴販賣第二級毒品安非他命之犯行，除證人黃健維、許聖濰未盡明確之證
      述外，並無其他證據可佐，依證據法則論之，遽此認定被告確有前揭販賣第二
      級毒品之犯行，顯有未合。而依通聯紀錄所示，亦難據以認定被告與對象間之
      聯絡即係毒品之交易，亦已詳前論。此外，復查無其他積極證據足認被告有何
      販賣第二級毒品安非他命之犯行，關於此部分，自應為無罪之諭知。
五、原審因認無證據足認被告此部分犯罪，而為被告此部分無罪判決之諭知，核無不
    合，檢察官上訴意旨仍執陳詞，略以：被告應成立販賣第二級毒品罪等語，指摘
    原判決此部分不當，為無理由，應予駁回。
參、據上論斷，應依刑事訴訟法第三百六十九條第一項前段、第三百六十四條、第二
    百九十九條第一項前段、第三百六十八條，毒品危害防制條例第四條第一項、第
    十九條第一項，刑法第十一條前段、第五十九條，判決如主文。
本案經檢察官丙○○到庭執行職務。
中      華      民      國　    九十三     年     七      月    十三　　日
                        　　　  臺灣高等法院臺中分院刑事第十庭
                                      審判長法  官  林  照  明
                                      　　　法　官  林  清  鈞
                                      　　　法　官  吳　重　政
右正本證明與原本無異。
如不服本判決應於收受送達後十日內向本院提出上訴書狀，其未敘述上訴之理由者並
得於提起上訴後十日內向本院補提理由書（均須按他造當事人之人數附繕本）。
　　　　　　　　　　　　　　　　　　　　　　書記官  劉　建　智
中      華      民      國　    九十三     年     七      月    十九　　日
附錄：
毒品危害防制條例第四條第一項：
製造、運輸、販賣第一級毒品者，處死刑或無期徒刑；處無期徒刑者，得併科新臺幣
一千萬元以下罰金。
                                　　　　　　　　　　　　　　　　　　　　Ｒ
